ACORDAO-COMPLETO-2517479

ACÓRDÃO 7324/2022 ATA 36/2022 - PRIMEIRA CÂMARA

VISTOS, relatados e discutidos estes autos de recurso de reconsideração interposto por Antônio Andrade de Albuquerque contra o Acórdão 11581/2020-TCU-Primeira Câmara, relator o E. Ministro Bruno Dantas, por meio do qual este Tribunal julgou irregulares as suas contas, imputando-lhe débito e multa;
ACORDAM os Ministros do Tribunal de Contas da União, reunidos em Sessão da Primeira Câmara, diante das razões apresentadas pelo Relator, em:
9.1. conhecer do recurso de reconsideração para, no mérito, negar-lhe provimento; e
9.2. dar ciência desta deliberação ao recorrente e demais interessados.

Recurso de reconsideração interposto por Antonio Andrade de Albuquerque contra decisão

Primeira Câmara

Município de Gararu/SE.

3. Interessados/Responsáveis/Recorrentes:
3.1. Interessado: Fundo Nacional de Desenvolvimento da Educação (CNPJ 00.378.257/0001-81).
3.2. Responsável: Antônio Andrade de Albuquerque (CPF XXX.037.555-XX).
3.3. Recorrente: Antônio Andrade de Albuquerque (CPF XXX.037.555-XX).

13.1. Ministros presentes: Benjamin Zymler (na Presidência) e Jorge Oliveira.
13.2. Ministro-Substituto convocado: Marcos Bemquerer Costa (Relator).
13.3. Ministros-Substitutos presentes: Augusto Sherman Cavalcanti e Weder de Oliveira.

MARCOS BEMQUERER

Ministro Bruno Dantas.

Adoto, como relatório, a instrução da Secretaria de Recursos (peças 178 e 179) , que contou com a anuência do Ministério Público junto ao TCU (peça 180) .
"INTRODUÇÃO
1. Em exame recurso de reconsideração, formulado pelo Sr. Antônio Andrade de Albuquerque, ex-Prefeito do Município de Gararu/SE (gestão 2013/2016) , contra o Acórdão 11581/2020-TCU-Primeira Câmara (peça 35) , da relatoria do Ministro Bruno Dantas, proferido nos seguintes termos:
"ACORDAM os Ministros do Tribunal de Contas da União, reunidos em sessão da Primeira Câmara, ante as razões expostas pelo Relator, em: 
9.1. considerar Antônio Andrade de Albuquerque revel, para todos os efeitos, dando-se prosseguimento ao processo, nos termos do art. 12, § 3º, da Lei 8.443/1992;
9.2. com fundamento nos arts. 1º, inciso I, 16, inciso III, alíneas "a" e "c", e 19, da Lei 8.443/1992, julgar irregulares as contas de Antonio Andrade de Albuquerque, condenando-o ao pagamento do débito a seguir discriminado, atualizado monetariamente e acrescido dos juros de mora devidos, calculado desde a data de ocorrência indicada até sua efetiva quitação, na forma da legislação vigente, fixando o prazo de 15 (quinze) dias, a contar do recebimento da notificação, para que seja comprovado, perante este Tribunal, o recolhimento da quantia aos cofres do Fundo Nacional de Desenvolvimento da Educação (FNDE) , nos termos do art. 23, inciso III, alínea "a", da referida Lei, c/c o art. 214, inciso III, alínea "a", do Regimento Interno do TCU: 
	Data 
	Valor Original (R$) 

	3/1/2013
	100.641,00

	8/8/2013
	100.641,00

	Total 
	201.282,00

9.3. com fundamento no art. 57 da Lei 8.443/1992, aplicar a Antonio Andrade de Albuquerque multa no valor de R$ 30.000,00 (trinta mil reais) , atualizado monetariamente desde a data do presente acórdão até a do efetivo recolhimento, se for pago após o vencimento, na forma da legislação vigente, fixando o prazo de 15 (quinze) dias, a contar do recebimento da notificação, para que seja comprovado, perante este Tribunal, o recolhimento da quantia ao Tesouro Nacional, nos termos do art. 23, inciso III, alínea "a", da referida Lei, c/c o art. 214, inciso III, alínea "a", do Regimento Interno do TCU;
 9.4. com fundamento no art. 26 da Lei 8.443/1992, autorizar, se requerido, o pagamento da importância devida em até 36 (trinta e seis) parcelas mensais e consecutivas, fixando o prazo de 15 (quinze) dias, a contar do recebimento da notificação, para que seja comprovado, perante este Tribunal, o recolhimento da primeira parcela, e de 30 (trinta) dias, a contar da parcela anterior, para que seja comprovado o recolhimento das demais parcelas, devendo incidir sobre cada valor mensal os devidos acréscimos legais, na forma prevista na legislação vigente, além de alertar que a falta de comprovação do recolhimento de qualquer parcela importará no vencimento antecipado do saldo devedor, nos termos do art. 217 do Regimento Interno do TCU; Para verificar as assinaturas, acesse www.tcu.gov.br/autenticidade, informando o código 65799592. 
9.5. com fundamento no art. 28 da Lei 8.443/1992, autorizar, desde logo, a cobrança judicial das dívidas, caso não atendida a notificação; 
9.6. com fundamento no art. 16, § 3º, da Lei 8.443/1992, c/c art. 209, § 7º, do Regimento Interno do TCU, remeter cópia deste acórdão à Procuradoria da República em Sergipe, para adoção das medidas que entender cabíveis;
9.7. dar ciência deste acórdão ao FNDE e ao responsável."
HISTÓRICO 
2. A irregularidade que deu origem ao presente processo decorreu da omissão no dever de prestar contas do Programa de Apoio aos Sistemas de Ensino para Atendimento de Jovens e Adultos (PEJA/2013) , relativas ao exercício de 2013.
3. O prazo de apresentação encerrou-se na data de 3/8/2015 (peça 15, p.1) , razão pela qual, em 4/8/2015, o Fundo Nacional de Desenvolvimento da Educação - FNDE encaminhou notificação ao Sr. Antônio Andrade de Albuquerque, ex-Prefeito Municípal de Gararu/SE (gestão 2013/2016) , que, por sua vez, absteve-se de enviar manifestação (peça 4 - AR em 28/10/2015) .
4. Sendo assim, o FNDE instaurou a presente Tomada de Contas Especial (TCE) , tendo em vista a não demonstração da boa e regular aplicação dos recursos federais repassados em duas parcelas de R$ 100.641,00, no ano de 2013.	
5. No âmbito deste Tribunal, determinou-se a citação e audiência do ex-Prefeito que, mais uma vez, permaneceu silente, expondo-se aos efeitos da revelia, de modo que suas contas foram julgadas irregulares, sem embargo da imputação de débito e da multa prevista no artigo 57 da Lei 8.443/1992.
6. Inconformado, o Sr. Antônio Andrade de Albuquerque interpõe recurso de reconsideração (peças 48/163) , pelo qual pleiteia o julgamento pela regularidade das contas e o arquivamento destes autos. Adicionalmente, caso o TCU entenda que haja algum valor a ser devolvido, requer ainda que a obrigação dos recursos recaia sobre o Município de Gararu - SE.
EXAME DE ADMISSIBILIDADE
7. Reitera-se a análise preliminar de admissibilidade promovida pela Serur (Peça 164) e ratificada pelo Exmo. Relator, Ministro Walton de Alencar (peça 167) , no sentido de se conhecer do recurso de reconsideração (peças 48/163) , com base nos artigos 32, inciso I, e 33 da Lei 8.443/1992, suspendendo-se os efeitos dos itens 9.2, 9.3 e 9.5 do acórdão impugnado (peça 35) .
EXAME DE MÉRITO
8. Delimitação
8.1 Constitui objeto deste recurso de reconsideração examinar:
a) a ausência de citação válida e de intempestividade da apresentação das contas;
b) se há comprovação de nexo de causalidade na aplicação dos recursos do PEJA 2013;
c) a possibilidade de responsabilização do município face à ausência de dolo ou culpa, de má-fé ou da prática de ato ilícito pelo gestor;
d) a inexistência de locupletamento indevido pelo responsável;
e) se a intempestividade do trâmite processual deu causa à prescrição.
9. Das razões de defesa
10. Na sequência, descrevem-se as razões oferecidas pelo recorrente, intercaladas com as respectivas análises (peças 48 e 98 - cópia da peça 48) .
Da ausência de citação válida e da intempestividade da apresentação das contas
11. Nada obstante somente tenha apresentado defesa na fase recursal, o defendente solicita o reinício da instrução processual, argumentando que:
a) embora a citação inicial tenha sido recebida no seu domicílio em 10/3/2020, esta somente lhe foi entregue pela portaria do seu prédio em 1/12/2020, razão pela qual não pôde exercer o direito ao contraditório. Eis que se isolou com a família em sua residência localizada no interior de Sergipe, em virtude da necessidade de isolamento social decorrente da pandemia do COVID-19;
b) teve dificuldades para reunir a documentação necessária, que remonta aos idos de 2013 e 2014, porquanto se encontrava nos arquivos da prefeitura, de cuja gestão havia se afastado desde 31/12/2016;
c) também devido ao cenário pandêmico, não teria sido possível encaminhar a comprovação das despesas, à época da citação promovida por essa Corte, porquanto os órgãos municipais se encontravam fechados no mês de março de 2020.
Análise
12. De plano, insta salientar que o fato de o responsável não se encontrar presente, por ocasião da entrega da notificação na portaria do prédio em que residia, não implica anulação da citação, uma vez que foram observados os requisitos necessários à sua regularidade (22, inc. I, da Lei 8443/1992 e art. 179, inc. II, do RITCU) . Eis que foi encaminhada ao endereço por ele informado à Receita Federal, e que não se comprovou a alegação de que se encontrava residindo de endereço diverso. 
12.1 E, ainda que fosse comprovado, caberia ao recorrente manter atualizado o seu domicílio de correspondência na base de dados da Receita Federal para fins de citação, consoante entendimento pacificado nesta Corte de Contas ( Acórdão 9805/2019-TCU-Primeira Câmara, rel. Ministro-Substituto Marcos Bemquerer; 2720/2019-TCU-2ª Câmara, rel. Ministro Augusto Nardes; 3105/2018-TCU-Plenário, rel. Ministro Bruno Dantas; 316/2018-TCU-Plenário, rel. Ministro Vital do Rêgo; 1523/2016, rel. Ministra Ana Arraes; 3254/2015-TCU-1ª Câmara, rel. Ministro Benjamin Zymler; e 501/2015-TCU-Plenário, rel. Ministro-Substituto André de Carvalho) .
12.2 De qualquer modo, se afigura difícil acreditar que o ex-Prefeito, durante um período de mais de oito meses, não tenha se preocupado com o paradeiro das correspondências que lhe foram remetidas, especialmente aquelas relativas ao pagamento de contas, como as de luz, telefone, internet e condomínio, entre outras.
12.3 Quanto à dificuldade para obtenção da documentação probante, ainda que se reconheçam os problemas de acesso, causados pela interrupção das atividades dos órgãos públicos, tem-se que, a princípio, não impactou a apresentação da presente defesa, em sede de recurso de reconsideração, pois foi protocolada, dentro do prazo regimental, sem que fosse solicitada dilação de prazo (aviso de recebimento da notificação, datado de 30/11/2020 - peça 47; e protocolo do recurso - peças 48/163, realizado em 16/12/2020) . 	
12.4 Desse modo, considerando-se a validade da citação ocorrida na fase da instrução processual, não se vislumbra qualquer prejuízo ao contraditório e a ampla defesa, não havendo assim razão para declarar-se a nulidade do acórdão condenatório.
Da ausência de comprovação do nexo de causalidade na aplicação dos recursos do PEJA 2013
13. Advoga o ex-Prefeito que todos os valores recebidos foram aplicados em observância à finalidade pública pretendida, qual seja, custeio das despesas para oferta da educação de jovens e adultos, por intermédio da contratação de orientadores pedagógicos, professores, auxiliares de serviços gerais, motorista e vigilante, como se infere dos contratos temporários firmados (Anexo I - peças 49/78 e 99/128) .
14. Ressalta que foi utilizado o montante de R$ 140.000,00 para complemento da folha do magistério do mês de janeiro de 2014 (transferência da conta PEJA para a conta Fopag - folha de pagamento) , em virtude da insuficiência de recursos do Fundo de Desenvolvimento da Educação Básica - Fundeb para o pagamento do 13º salário de 2013 (Anexo II - peças 95 e 145) .
15. Contudo, assinala que os recursos retornaram à conta do PEJA, com vistas à prestação do serviço público da educação, fato que enseja a reanálise do feito, o afastamento da falha, a exclusão da glosa dos recursos e a declaração da regularidade das contas do PEJA 2013, por medida de justiça.
16. Assim, compreende que resta demonstrado o nexo de causalidade entre os valores recebidos e aplicados, conforme se pode constatar por meio do exame da relação dos pagamentos realizados (Anexo IV - peças 80/93, 96/97, 130/143 e 146/147) e dos extratos bancários, contemporâneos à execução do programa (Anexo III - peças 79, 129 - cópia da peça 79 - e 148/163) . 
17. Ademais, assevera que toda a movimentação dos recursos foi encaminhada mensalmente ao Tribunal de Contas do Estado de Sergipe (TCE/SE) , consoante se verifica nos extratos retirados do portal da transparência e controle social, ora colacionados (Anexo V - peças 94 e 144 - cópia da peça 94) , demonstrando-se, portanto, que não houve intenção em omitir as informações. Na verdade, a inobservância de envio da prestação de contas, no Sistema de Gestão de Apresentação de Contas (SiGPC) , decorreu de falta cometida pelo servidor responsável, somente percebida pelo então gestor, depois do esgotamento do prazo fixado na norma.
18. Isso posto, obtempera não haver dúvidas de que, inobstante a apresentação intempestiva da das contas, ocorreu apenas falha de caráter formal, haja vista que os contratos temporários e a movimentação financeira constantes dos extratos bancários comprovam a execução do programa, não sendo assim procedente a determinação de glosa dos recursos transferidos, diante da sua correta aplicação e da preservação da finalidade pública almejada.
Análise
19. Objeta-se, desde já, a afirmação de inexistência de dúvidas quanto à regularidade da movimentação financeira, posto que, diversamente do que entende o implicado, o arrazoado e documentos colacionados não se prestam a comprovar o nexo de causalidade entre a aplicação dos recursos do PEJA 2013 e a maior parcela dos dispêndios consignados.
19.1 A situação fática destes autos diz respeito à análise dos elementos enviados pelo gestor, posteriormente à notificação pela omissão do dever de prestar contas dos recursos do Programa de Apoio aos Sistemas de Ensino para Atendimento à Educação de Jovens e Adultos -  PEJA, regulamentado pela Resolução CD/FNDE n. 48, de 2/10/2012, que, por seu turno, estabeleceu condições e procedimentos obrigatórios, tais como:
a) o uso do Sistema de Gestão de Prestação de Contas - SiGPC, desenvolvido pelo FNDE, para a gestão do processo de prestação de contas a partir do exercício de 2012 (art. 15) ;
b) aderência aos seguintes objetivos: (i) ampliar as matrículas do ensino fundamental e médio na EJA, na modalidade presencial; (ii) contribuir para a expansão da oferta de EJA, especialmente, aos egressos do Programa Brasil Alfabetizado, às populações do campo, às comunidades quilombolas, aos povos indígenas e às pessoas em unidades prisionais; e (iii) fortalecer a articulação e o compromisso dos entes federados com a efetivação do ingresso, a permanência e a continuidade de estudo de jovens e adultos nos sistemas de ensino (art. 2º) ;
c) aplicação exclusiva dos recursos financeiros transferidos em despesas para a manutenção e desenvolvimento das novas turmas de Educação de Jovens e Adultos (art.4º) ;
d) movimentação dos recursos da conta específica, exclusivamente por meio eletrônico, na qual seja devidamente identificada a titularidade das contas correntes de fornecedores ou prestadores de serviços, beneficiários dos pagamentos realizados pelos municípios, estados e Distrito Federal, conforme dispõe o Decreto n° 7.507/2011 (§ 3º do art. 14) ;
e) emprego exclusivo do produto das aplicações financeiras em despesas para a manutenção da EJA, sujeitas às mesmas condições de prestação de contas exigidas dos recursos transferidos (§ 6º do art. 14) ;
f) publicização aos recursos recebidos e da sua destinação, nos termos dos arts. 1°, 2°, 3°, 7° e 8° da Lei n°12.527/201 com garantia do acesso público às informações, prevista no inciso XXXIII do art. 5°, no inciso II do § 3° do art. 37 e no § 2° do art. 216 da Constituição Federal (§ 11 do art. 14) ;
g) regularização ou devolução dos recursos recebidos ou impugnados, atualizados monetariamente, no prazo máximo de quarenta e cinco dias, contados da data da notificação do responsável, caso constatados desvios na apresentação da prestação de contas ou verificado o cometimento de irregularidades na execução dos recursos recebidos (§ 1º do art. 15) ;
h) possibilidade de reprogramação de saldo do exercício anterior para utilização no exercício subsequente, apenas no que tange ao pagamento das despesas previstas no art. 2° (§ 12 do art. 14) ;
i) análise das prestações de contas e emissão, pelo Conselho do Fundeb, de parecer conclusivo acerca da aplicação dos recursos transferidos, com vistas à validação da execução físico-financeira das ações (Parágrafo único do art. 19) ;
j) devolução de recursos no caso de: (i) não execução de parte ou de todo o objeto da Resolução; (ii) não apresentação da prestação de contas no prazo exigido; (iii) utilização em finalidade diversa da estabelecida na Resolução; e (iv) ocorrência de quaisquer irregularidades que caracterizem prejuízo ao erário (§ 16 do art. 14) .
19.2 Dito isso, registre-se que, pelo exame da documentação acostada pelo responsável (peças 49/163) , é possível formular as observações a seguir relatadas, levando-se em conta que a transferência dos recursos se dividiu em duas parcelas de R$ 100.641,00, creditadas nas datas de 3/1/2013 e 8/8/2013.
19.2.1 O documento de peça 79, nominado como "um dos extratos bancários da movimentação de todo período", na verdade se trata de um precário demonstrativo que contempla a movimentação dos recursos durante o ano de 2014, registrando saques, despesas e depósitos realizados na conta do PEJA, no intuito de comprovar gastos e devoluções, por meio dos seguintes elementos:
nome dos colaboradores (professores, auxiliares, motorista e vigilante) e número do documento e da ordem bancária que formalizaram o pagamento da remuneração dos serviços por eles prestados (total de R$ 40.879,67) ; 
três despesas descritas como SISAT (sistema sustentável de apoio técnico) , no valor de R$ 2.445,48 cada uma, totalizando R$ 7.336,44;
transferência de R$ 140.000,00 para outra conta municipal, com vistas ao custeio da folha de pagamento do 13º salário de servidores da educação;
devolução do montante de R$ 20.288,36 à conta do PEJA, por intermédio de cinco transferências bancárias de duas contas municipais, realizadas entre maio e setembro de 2014.
19.2.2 Tais lançamentos projetam despesas, no exercício de 2014, da ordem de R$ 187.564,12 (R$ 40.879,67 + R$ 7.336,44 + $ 140.000,00 - R$ 651,99, saldo final) , no exercício de 2014. 
19.3.3 Para justificar a composição do pagamento do montante de R$ 314.742,98 (peça 95, p. 10) , a título de  pagamento do 13º salário de 2013 do magistério, o documento de peça 95, intitulado "dossiê de movimentação de conta", estampa a peregrinação, em 2/1/2014, da transferência de R$ 140.000,00, da conta do PEJA 2013 no Banco do Brasil (p. 2/3) para a conta municipal n. 22/300147-5, do Banco do Estado de Sergipe (Banese) , e em seguida, para uma outra conta municipal n. 22/300090-8 no Banese (p. 4/9 e 12) . 
19.2.4 A transferência desses recursos para outras contas da municipalidade, além de caracterizar grave descumprimento dos termos do programa (§ 3º do art. 14, da Resolução CD/FNDE n. 48/2012) , impede o estabelecimento do vínculo com custeio da folha de pagamento dos docentes, ensejando a necessidade de glosa dessa despesa, conforme entendimento constante do Acórdão 3948/2014-TCU-Primeira Câmara, da relatoria do Ministro Walton Alencar.
19.2.5 Ademais, não há como certificar a despesa se os beneficiários não foram sequer identificados. Não é à toa que, em situação semelhante, o Exmo. Ministro André Luís de Carvalho, em sua Proposta de Deliberação do Acórdão 7425/2012-TCU-Segunda Câmara, fez a seguinte reflexão: "se assim não fosse exigido, nada impediria que o gestor se valesse de recursos de outras fontes, inclusive das municipais, para a execução do objeto do programa, desviando os recursos federais para finalidade diversa da pactuada, inclusive para proveito próprio."
19.2.6 Porém, mesmo que o ex-Prefeito tivesse indicado os beneficiários, o grande volume de créditos e débitos na conta corrente da folha de pagamento da prefeitura não permitiria o estabelecimento do nexo causal entre o valor transferido e a despesa realizada (peça 95, p. 7/9) .
19.2.7 A inviabilidade da análise decorre também do fato da conta destinatária possuir movimentação financeira e registro contábil independentes. Assim, exceto nos casos de transferência à conta municipal aberta exclusivamente para tal fim, vale dizer, com saldo nulo e destinação específica, considera-se que a mera natureza da conta recebedora dos recursos não constitui prova inequívoca de que foram carreados para o pagamento pessoal.
19.2.8 Com relação aos citados "extratos bancários da movimentação de todo o período" (Anexo III - peças) , verifica-se que as peças 148/163 contêm um ou outro extrato de conta corrente e de conta investimento do PEJA, assim como, eventualmente, demonstrativo de despesas realizadas no respectivo mês, no intuito de vinculá-las aos gastos e depósitos retro mencionados no subitem 19.3.1:
	Extrato bancário (ano) 
	Despesa (R$) 
	Tipo de conta do extrato 
	Saldo da conta investimento (R$) 
	peça

	Outubro (2013) 
	15.720,91
	Conta Corrente
	Saldo s/ extrato:
201.282,00
	153

	Novembro (2013) 
	10.956,00
	Conta Investimento
	179.394,28
	157

	Dezembro (2013) 
	11.944,50
	Conta corrente 
	-
	150 e 152

	Janeiro (2014) 
	11.889,34 + 140.000,00 (13º) 
	Conta corrente
	-
	156

	Fevereiro (2014) 
	Não identificada
	Conta Investimento
	10.518,18
	154

	Março (2014) 
	2.769,43
	Conta Investimento
Conta corrente
	7.787,66
	163

	Abril (2014) 
	6.368,35, identificada à peça 79
	Conta Investimento
	1.440,61
	148

	Maio (2014) 
	6.149,15 + depósito de 5.000,00
	Conta Investimento Conta corrente
	294,72
	159

	Junho (2014) 
	2.769,43 + depósito de 3.000,00
	Conta Investimento Conta corrente
	527,41
	158

	Julho (2014) 
	4.934,36 + depósito de 4.995,00
	Conta corrente
	Saldo s/ extrato: 561,10
	155

	Agosto (2014) 
	1.201,20 +
depósito de1.201,20
	Conta Investimento Conta corrente
	564,04
	149

	Setembro (2014) 
	 (crédito de 6.092,16) 
	Conta Investimento
Conta corrente
	6.659,30
	161

	Outubro (2014) 
	Não houve
	Conta Investimento
	6.697,61
	160

	Novembro (2014) 
	Não houve
	Conta Investimento
	6.732,22
	162

	Dezembro (2014) 
	6.092,16
	Conta Investimento
Conta corrente.
	651,99
	151

19.3 O confronto do quadro acima, com o documento de peça 79 (subitem 19.3.1 desta Instrução) , permite chegar às conclusões abaixo elencadas:
a) os extratos mensais das contas correntes e de investimento são vinculados de forma que, havendo débito na primeira, automaticamente ocorre a transferência do mesmo valor da conta de investimento, a fim de evitar a existência de saldo negativo na conta do programa. Caso ocorra crédito nela, este é repassado para a conta de investimento. Desta forma, o saldo da conta corrente sempre permanece nulo ao final de cada dia;
b) com relação às despesas realizadas no ano de 2013, não contempladas pelo aludido documento, somente pode-se compactuar com a aceitação dos dispêndios do mês outubro, pois os dois débitos de R$ 11.354,05, em 22/10/2013, e R$ 4.336,86, em 24/10/2013, são referenciados a pagamentos de colaboradores, devidamente discriminados. Já o saldo de R$ 201.282,00 na conta de investimento, anotado para esse mês, não pode ser validado, pois não está respaldado por extrato bancário;
c) quanto aos demais gastos associados ao exercício acima, a rejeição decorre pelo fato de: (i) no mês de novembro, haver um saldo de R$179.394,28 na conta de investimento que, por sua vez,  indica ter ocorrido débito no valor de R$ 10.956,00, não detalhado ou passível de ser identificado na conta corrente em vista da ausência do seu extrato bancário; e (ii) no mês de dezembro, o extrato da conta corrente indicar dois débitos que totalizam R$ 11.944,50, desacompanhados do detalhamento dos correspondentes gastos;
d) as despesas dos 12 meses de cada ano de 2014, detalhadas no demonstrativo de peça 79, à exceção do mês de fevereiro, correspondem aos débitos e créditos realizados nas contas corrente e de investimento do PEJA;
e) no mês de fevereiro de 2014, o extrato da conta de investimento, além de anotar saldo de R$  10.518,18, registra um débito, não detalhado, de R$ 5.947,47 que, por seu turno, não corresponde ao lançamento do demonstrativo de peça 79, relativo à remuneração de colaboradora, no valor de R$ 2.969,37; 
f) há registro do saldo final, no valor de R$ 651,99, na conta de investimento do mês de dezembro de 2014, sem indicação da destinação posterior;
g) como inexistem extratos e demonstrativos anteriores ao mês de outubro de 2013, nada se pode inferir acerca da aplicação de rendimentos financeiros ou da utilização eventual, pela prefeitura, das duas parcelas repassadas em 3/1/2013 e 8/8/2013 (R$ 100.641,00 cada uma) ; 
19.4 Nesse contexto, sob o aspecto financeiro, seria possível somente recepcionar despesas da ordem de R$ 57.864,33, correspondentes aos meses de outubro de 2013 (R$ 11.354,05 e R$ 4.336,86) , janeiro de 2014 (R$ 11.889,34) , março a agosto de 2014 (R$ 2.769,43 + R$ 6.368,35 + R$ 6.149,15 + R$ 2.769,43 + R$ 4.934,36 + R$ 1.201,20) e dezembro de 2014 (R$ 6.092,16) .
19.5 Todavia, no que toca à documentação destinada à liquidação desses gastos (contratações temporárias e respectivas rescisões de professores, vigilante, motorista e auxiliares de serviços gerais - peças 80/93, 96/97, 130/143 e 146/147) , faz-se necessário proceder a outra glosa, em função da ausência de notas fiscais dos serviços prestados pela disponibilização do sistema sustentável de apoio técnico (SISAT) , no valor total de R$ 7.336,44 (uma parcela de R$ 2.445,48, paga no mês de julho de 2014, e duas parcelas, no mesmo valor, quitadas no mês de dezembro de 2014 - peça 79) , bem como em razão da não caracterização de que esses serviços são utilizados no auxílio ao ensino do PEJA ou à área de educação.
19.6 Por conseguinte, o acolhimento de despesas, no valor do R$ 50.527,89 (R$ 57.864,33 - R$ 7.336,44) , implica o redimensionamento do valor do débito, por meio do lançamento a crédito dos dispêndios acolhidos, levando-se em consideração a data em que foram realizados (peças 79, 148, 149, 151. 153, 156, 155, 158, 159 e 163) :
 
	Data 
	Valor Original (R$) 
	Débito (D) Crédito (C) 

	3/1/2013
	100.641,00
	D

	8/8/2013
	100.641,00
	D

	22/10/2013
	11.354,05
	C

	24/10/2013
	4.336,86
	C

	10/1/2014
	11.889,34
	C

	11/3/2014
	2.769,43
	C

	11/4/2014
	6.368,35
	C

	9/5/2014
	6.149,15
	C

	12/6/2014
	2.769,43
	C

	28/7/2014
	2.518,88
	C

	29/8/2014
	1.201,20
	C

	5/12/2014
	1.201,20
	C

19.7 Nada obstante, salienta-se que este Tribunal poderia seguir caminho diverso, desconhecendo a força probatória das referidas despesas, porquanto:
a) a rigor, não houve a prestação formal de contas, uma vez que não se tem notícia do seu encaminhamento ao órgão concedente, pelo SiGPC, inviabilizando-se a análise de competência da área técnica do FNDE, conforme previsto no artigo 3.º da Resolução CD/FNDE n. 2/2012;
b) não foram promovidas a análise das prestações de contas e a emissão, pelo Conselho do Fundeb, de parecer conclusivo acerca da aplicação dos recursos transferidos, com vistas à validação da execução físico-financeira das ações (Parágrafo único do art. 19) ;
c) a ausência de extratos da conta de investimento não permite comprovar o emprego exclusivo do produto das aplicações financeiras em despesas para a manutenção da EJA (§ 6º do art. 14) ;
d) não houve a publicização dos recursos recebidos e de sua destinação, nos termos dos arts. 1°, 2°, 3°, 7° e 8° da Lei n°12.527/201, com garantia do acesso público às informações, prevista no inciso XXXIII do art. 5°, no inciso II do § 3° do art. 37 e no § 2° do art. 216 da Constituição Federal (§ 11 do art. 14) .
19.8 Quanto à omissão das informações das contas, no Sistema de Gestão de Prestação de Contas (SiGPC) , depois do esgotamento do prazo determinado, a falta cometida pelo servidor responsável não afasta a responsabilidade do gestor.
19.9 É pacífica a jurisprudência do TCU nesse sentido. A mera alegação de delegação de competência a subordinados, desacompanhada de documentação que demonstre a adoção de providências imediatas para sanar a omissão, não se mostra suficiente a afastar a responsabilidade pessoal do gestor municipal pela boa e regular aplicação dos recursos federais postos à sua disposição, visto que a mera delegação não afasta a responsabilidade de quem delega (Acórdão 1782/2007-TCU-Segunda Câmara, rel. Min. Benjamin Zylmer, 3.579/2020-TCU-2ª Câmara, rel. Min. Ana Arraes, e 170/2018-TCU-Plenário, rel. Min. Benjamin Zymler)  
19.10 Como se vê, não restou caracterizado o cometimento de falha de caráter formal, mas sim a não comprovação da boa e regular aplicação da maior parte dos recursos federais que foram creditados e movimentados no transcurso da sua gestão, em desobediência ao disposto no art. 66 do Decreto 93.872/1986 e no art. 93 do Decreto-Lei 200/1967. Com efeito, mister se faz reduzir o valor do débito, mantendo-se a irregularidade das contas e o fundamento da imputação da multa, sem embargo de promover-se a redução proporcional do seu valor.
Da possibilidade de responsabilização do município face à ausência de dolo ou culpa, de má-fé ou da prática de ato ilícito pelo gestor
20. Partindo do princípio de que sua conduta não foi inquinada por dolo ou culpa, o recorrente apresenta as seguintes razões, no intuito de concluir pela responsabilização da municipalidade de Gararu/SE, caso haja necessidade de reparação de prejuízo:
a) a teor do §6º do artigo 37 da CF/88 e do art. 43 da Lei 10.406/2002, as pessoas jurídicas de direito público respondem pelos danos praticados pelo seu agente, assegurado o direito de regresso contra o responsável nos casos de dolo ou culpa. Dessa forma, o gestor somente pode ser responsabilizado caso fique comprovado que agiu com dolo ou culpa, a fim de que se configure a "suposta lesão", porquanto na doutrina brasileira vigora a teoria da responsabilidade subjetiva;
b) segundo o jurista Sérgio Sérvulo da Cunha, se não houve culpa do administrador, "não se pode responsabilizá-lo; impossível dimensionar-lhe a responsabilidade segundo a capacidade de uma mente onisciente, fazendo-se presumir sua culpa em qualquer ato da administração; e se não houve enriquecimento ilícito ou o favorecimento de terceiros, não se pode falar em responsabilidade patrimonial". Já na visão do advogado Fábio Lima Caetano, para responsabilização do administrador, não se pode aceitar de forma irrestrita a teoria da culpa in vigilando e in elegendo. Isso somente deve ocorrer quando ele participa com culpa grave; 
c) o conceito de dano, no âmbito jurídico, deve ser entendido como a lesão a um direito que foi suportado por pessoa natural ou jurídica em razão da ação ou mesmo da omissão por parte de um serviço que deveria ser prestado pelo Estado. Sob essa ótica, não houve prejuízo ao erário pois não ocorreu desvio irregular dos valores pagos, ao passo que obedeceram ao preço médio de mercado e se destinaram à satisfação das necessidades do município;
d) os atos do gestor não foram praticados em situação de igualdade com os particulares. São atos de império, essenciais à máquina estatal, que possuem todas as prerrogativas inerentes à autoridade administrativa e que são unilateral e coercitivamente impostos ao particular, independentemente de autorização judicial. São regidos por um direito especial, exorbitante do direito comum, segundo a lição de Maria Sylvia Zanella Di Pietro. Como as ações realizadas configuram atos de império, a responsabilidade, casos aja, deve recair sobre o ente municipal;
e) todas as movimentações dos recursos financeiros foram devidamente encaminhadas, mensalmente, ao Tribunal de Contas do Estado de Sergipe (TCE/SE) , como se infere dos extratos retirados do Portal da Transparência que demonstram não ter havido má-fé em omitir informações;
f) restou demonstrado que agiu em consonância com as normas legais vigentes, e na busca do interesse público, não havendo no que se falar em dolo. Segundo a jurisprudência (RT 364/60) : "O emprego irregular de verbas punível, há de ser, sem dúvida, o emprego tumultuado, irracional, ou eivado de má-fé, prejudicando a boa marcha da Administração. Tal não se dá, quando ocorre apenas gestão de fato, forma lícita, ditada pelas necessidades momentâneas.";
g) inexistindo "dolo" na conduta do agente público, não há transgressão às normas de Direito Administrativo, logo, não deve haver penalidade, sobretudo quando se trata de glosa indevida e tão expressiva.
Análise
21. Assiste razão ao defendente alegar que, à luz do disposto no §6º do artigo 37 da CF/88, a responsabilidade do agente público carece de comprovação de dolo ou culpa, nos moldes aquilatados no Acórdão 5547/2019-TCU-Primeira Câmara, rel. Ministro Benjamin Zymler, pois tem natureza subjetiva, se originando de conduta comissiva ou omissiva, cujo resultado seja a violação dos deveres impostos pelo regime de direito público aplicável àqueles que administram recursos do Estado (Acórdão 2781/2016-TCU-Plenário, rel. Ministro Benjamin Zymler) .
21.1 Nesse sentido, há necessidade da configuração, pelo menos, da culpa stricto sensu a fim de que se proceda à condenação em débito (Acórdão 11762/2018-TCU-Segunda Câmara - rel. Min. Marcos Bemquerer) . Desse modo, contrariamente ao aduzido, a caracterização da culpa in vigilando e in elegendo implica responsabilização, ainda que graduada como leve ou branda, ou seja, basta que exista.
21.1 Contudo, esse entendimento não se aplica às sanções administrativas, a exemplo da multa que lhe foi cominada, com fulcro no art. 57 da Lei 8.443/1992, impondo-se, para tanto, o reconhecimento de culpa grave ou dolo (Acórdão 9004/2018-TCU-Primeira Câmara - rel. Min. Bruno Dantas,  635/2017-Plenário e 2781/2016-Plenário - rel. Min. Benjamim Zymler) , o que também se aplica ao presente caso, haja vista a gravidade da conduta atribuída ao ex-gestor, em razão da injustificada omissão do dever de prestar contas e da gestão temerária dos recursos federais que lhe foram confiados.
21.2 Essas duas ações são independentes, de sorte que, em consonância com a jurisprudência desta Corte (Acórdão 4838/2017-TCU-Segunda Câmara, Relator: Ministro Marcos Bemquerer) , a irregularidade relativa à omissão persistiria mesmo que se conseguisse ilidir a segunda inconsistência:
"A apresentação intempestiva de documentação comprovando a boa e regular aplicação dos recursos financeiros recebidos da União elide o débito, mas não afasta a omissão inicial do gestor, ensejando a irregularidade das contas com a aplicação de multa ao responsável."
21.3. Nesse sentido, o dano examinado neste feito possui dupla natureza: imaterial, referente à grave infração à norma legal ou regulamentar de natureza contábil, financeira, orçamentária, operacional e patrimonial; e material, ato de gestão ilegítimo ou antieconômico de que resulte injustificado prejuízo ao Erário, a ser apurado mediante a verificação da consistência probante da documentação enviada.
21.4 Quanto à essência dos atos praticados, compreende-se que podem ser considerados "de império" somente em face de terceiros, mas não em relação ao Tribunal de Contas da União que tem o dever constitucional e legal de promover a persecução dos débitos originados da malversação dos recursos públicos federais, conforme abaixo descriminado:
a) Constituição Federal, art. 71, inc. II (competência do TCU) : julgar as contas dos administradores ... daqueles que derem causa a perda, extravio ou outra irregularidade de que resulte prejuízo ao erário público;
b) art. 8º da Lei 8.443/92: Diante da omissão no dever de prestar contas, ..., a autoridade administrativa competente, ..., deverá imediatamente adotar providências com vistas à instauração da tomada de contas especial para apuração dos fatos, identificação dos responsáveis e quantificação do dano;
c) Decreto-lei nº 200/67, art. 84: "Quando se verificar que determinada conta não foi prestada, ..., as autoridades administrativas, sob pena de co-responsabilidade ..., deverão tomar imediatas providências para assegurar o respectivo ressarcimento ..." 
21.5 De outra baila, não procede a ilação da inexistência de má-fé ou ato ilícito pelo envio da movimentação financeira ao TCE/SE, a uma, porque os dados parciais encaminhados (empenhos e ordem de pagamentos) não permitem àquela Corte aferir devidamente a regularidade da aplicação dos recursos; a duas, porque o encaminhamento dessa movimentação não afasta a constatação das irregularidades atinentes à execução do programa; e a três, porque inexistem elementos que permitam reconhecer a boa-fé do gestor que, sem qualquer motivo aceitável, deixe de tempestivamente comprovar a utilização desses recursos junto ao órgão federal com o qual pactuou a obrigação.
21.6 A propósito, cabe alvitrar que o ex-Prefeito não relatou qualquer justificativa para não ter acorrido à notificação que lhe foi endereçada pelo FNDE em 28/10/2015 (peça 4) .  Ademais, alega motivo fútil, relativo à falha cometida por subordinado, para justificar a não alimentação do sistema de prestação de contas formatado para o PEJA, da qual até hoje não se tem notícia de que foi realizada. A simples menção de que um funcionário deixou de fazê-lo não elide as culpas in elegendo e in vigilando, ainda mais quando desacompanhada de qualquer prova da negligência funcional de um servidor que sequer foi nominado.
21.7 No que tange às duas últimas ponderações (alíneas "f" e "g" do item 20) , cobra relevo que, no âmbito do TCU, é considerado de boa-fé o responsável que, embora tenha concorrido para o dano ao erário ou outra irregularidade, seguiu as normas pertinentes, os preceitos e os princípios do direito. A análise, portanto, é feita sob o ponto de vista objetivo, sem que seja necessária a comprovação de má-fé (dolo) , mas apenas da ausência de boa-fé objetiva (Acórdão 7936/2018-TCU-Segunda Câmara, rel. Min. Augusto Sherman) .
21.8 Conforme já dito, como não é possível atestar a boa-fé do defendente, já que o dano decorreu do descumprimento das normas e princípios do PEJA/2013 e não da inobservância do preço médio de mercado. Entretanto, é possível afirmar que o interesse público não foi atendido, uma vez que ele tinha consciência da ilicitude dos atos, por ter assinado termo de adesão no qual requereu a habilitação nas condições estabelecidas pela Resolução CD/FNDE n°2/2012, as quais foram insistentemente transgredidas, embora tenha expressamente se comprometido a cumpri-las.
21.9 Com referência à imputação de débito em desfavor da municipalidade, têm-se que, no caso vertente, essa possibilidade é fulminada pelo fato de inexistir, nos autos: (i) elementos probantes essenciais à percepção do verdadeiro destino conferido a maior parte do montante repassado; e (ii) prova concreta de que a transferência desses recursos, para conta de titularidade da prefeitura, tenha favorecido o interesse público e beneficiado a comunidade, não havendo assim como afastar a responsabilidade do ex-prefeito e condenar em débito o ente municipal.
Da inexistência de locupletamento indevido
22. O ex-Prefeito prossegue asseverando que não lhe cabe devolver valores, cuja aplicação não lhe beneficiou, e que não há registros de malversação de dinheiro público ou de utilização do montante repassado em finalidade diversa da pactuada, restando apenas a ausência de apresentação de documentos das despesas, agora sanada pela documentação carreada aos autos.
23. Ressalta que todos os pagamentos foram comprovadamente contabilizados e efetuados de acordo com os serviços prestados pelos profissionais contratados. Assim, não subsistindo quaisquer indícios de desvio de recursos públicos, entende que a devolução de valores só é pertinente quando a despesa não se encontra efetivamente comprovada. Ao revés, adverte, estar-se-á diante da consagração do enriquecimento indevido da Administração Pública, preceito defeso em nosso ordenamento jurídico (doutrina de Limongi França; art. 884 do Código Civil; e Acórdão 1749 - TCE/SE - Plenário - TC 93014/2000) 
24. Nesse sentido, faz alusão à Decisão TCU n. 5/1999, da relatoria do Ministro Homero Santos, na qual a condenação foi revista porque não ficou caracterizada a má-fé do responsável e nem configurado que seus atos visaram o locupletamento pessoal ou de terceiros.
25. Cita também o Acórdão 16/2001 - TCU - Primeira Câmara, da relatoria do Ministro Lincoln Magalhães da Rocha, em que não se imputou débito ao gestor, mesmo diante do reconhecimento do desvio de finalidade, sendo-lhe cominada somente a multa prevista no art. 58, inc. I, da Lei 8.443/92, pela prática de ato de gestão ilegal.
26. Por fim, aduz à Decisão do Supremo Tribunal Federal (STF) , a respeito do não cumprimento dos 25% da educação previstos no artigo 212 da Constituição Federal, em que se entende que não configura ato de improbidade administrativa (CF, art. 15, V e art. 37, § 4º) ou irregularidade insanável, mas sim uma falha meramente formal por não se equiparar, ao menos em princípio, a comportamentos desonestos ou maliciosos capazes de qualificar a figura improbus administrador, e por não se revelar ofensiva aos valores ético-jurídicos que devem reger a atuação do administrador público (Voto condutor do Ministro Celso de Mello, do STF, no RE 1604328 - SP) .
27. Desse modo, conclui não ser possível requerer a devolução dos valores federais, se estes foram aplicados totalmente em benefício da comunidade, como no caso desta lide, na qual os montantes recebidos destinaram-se, dentro da mais estrita legalidade e moralidade, ao atendimento do objetivo avençado, qual seja, contratações e aquisições na área da educação, não havendo assim indício de desvio de verba em proveito do gestor, mas sim a comprovada existência de meras falhas formais.
Análise
28. Preliminarmente, cumpre consignar que, ante a insuficiência da documentação anexada, com vistas a comprovar a aplicação regular dos recursos transferidos, não há como garantir que o defendente não se beneficiou ou desviou os repasses em favor da prefeitura.
28.1 Nesse contexto, no qual não se consegue estabelecer o nexo causal entre as despesas declaradas e a utilização dos recursos, não há que se contrapor os argumentos acima enumerados, visto que partem, de maneira não comprovada, do princípio de que os elementos apresentados como defesa atestam a realização de gastos em prol dos objetivos colimados pelo PEJA.
28.2 Por conseguinte, com a rejeição da grande maioria da documentação apresentada, a título de prestação de contas, resta não comprovada a boa e regular aplicação de parcela majoritária dos dinheiros federais transferidos, não sendo portanto preciso discutir acerca de ausência de locupletamento, enriquecimento indevido da Administração Pública, caracterização de má-fé, desvio de finalidade, natureza da "falha" cometida e emprego dos recursos em prol da área de educação e da comunidade.
28.3 Destarte, persiste a obrigação do recorrente em fazer retornar aos cobres federais as quantias cuja aplicação não restou comprovada.
Da verificação da possível ocorrência de prescrição
29. A não ocorrência da prescrição está bem caracterizada nos autos, seja pelo regime do Código Civil (Acórdão 1.441/2016-TCU-Plenário) , seja pelo critério da Lei 9.873/1999 (MS 32.201) , ante o interregno inferior a cinco anos entre os possíveis termos finais (data do despacho que ordenou a citação - 29/11/2019, peças 23/25; e data da realização da citação - 10/3/2020, peça 28) e inicial de contagem (dia seguinte ao prazo final para a apresentação da prestação de contas - 4/8/2015 (peça 15, p.1) .
29.1 Por outro lado, entende-se que não se pode afirmar que a prescrição intercorrente tenha se consumado, porquanto:
a) a notificação do ex-Prefeito, pelo FNDE, foi realizada em 28/10/2015 (peça 8, p 1) ;
não se encontram neste processo os atos internos do FNDE que culminaram com a notificação da prefeita sucessora, realizada, em 1/11/2018, por meio do ofício de peça 3. 
30. Ante todo o exposto, mister se faz conhecer o presente recurso para, no mérito, dar-lhe provimento parcial, mantendo-se inalterados os termos do Acórdão adversado, à exceção do concernente à redução do valor do débito e à diminuição proporcional do valor da multa cominada.
CONCLUSÃO
31. Das análises anteriores, conclui-se que:
a) as razões recursais aduzidas pelo recorrente revelaram-se insuficientes para elidir as evidências que sustentam a sua condenação em face de porção majoritária do débito;
b) não ocorreu prescrição, seja pelo regime do Código Civil (Acórdão 1.441/2016-TCU-Plenário) , seja pelo critério da Lei 9.873/1999 (MS 32.201) .
31.1 Com efeito, propor-se-á o conhecimento deste apelo, para, no mérito, conferir-lhe provimento parcial, mantendo-se a irregularidade das contas e o fundamento da imputação da multa, sem embargo de promover-se a redução proporcional do seu valor e a diminuição do montante apurado como débito.
PROPOSTA DE ENCAMINHAMENTO
32. Diante do exposto, submete-se à consideração superior este exame do recurso de reconsideração, interposto pelo Sr. Antônio Andrade de Albuquerque, ex-Prefeito do Município de Gararu/SE (gestão 2013/2016) , contra o Acórdão 11581/2020-TCU-Primeira Câmara - (Peça 35) , propondo-se, com fundamento nos artigos 32, inciso I, e 33, da Lei 8.443/92, c/c o artigo 285 do RI/TCU:
a) conhecer do recurso e, no mérito, dar-lhe provimento parcial, atribuindo-se o seguinte valor ao débito imputado por intermédio do subitem 9.2 do Acórdão 11581/2020-TCU-Primeira Câmara:
	Data 
	Valor Original (R$) 
	Débito (D) 
Crédito (C) 

	3/1/2013
	100.641,00
	D

	8/8/2013
	100.641,00
	D

	22/10/2013
	11.354,05
	C

	24/10/2013
	4.336,86
	C

	10/1/2014
	11.889,34
	C

	11/3/2014
	2.769,43
	C

	11/4/2014
	6.368,35
	C

	9/5/2014
	6.149,15
	C

	12/6/2014
	2.769,43
	C

	28/7/2014
	2.518,88
	C

	29/8/2014
	1.201,20
	C

	5/12/2014
	1.201,20
	C

b) reduzir proporcionalmente o valor da multa aplicada por meio do subitem 9.3 do sobredito Acórdão;
c) dar ciência da deliberação que vier a ser proferida ao recorrente, ao FNDE e ao Procurador-Chefe da Procuradoria da República no Estado de Sergipe."

não há.

Subprocurador-Geral Paulo Soares Bugarin.

RECURSO DE RECONSIDERAÇÃO EM TOMADA DE CONTAS ESPECIAL. CONHECIMENTO. AUSÊNCIA DE ELEMENTOS APTOS A ELIDIR OS FUNDAMENTOS DA CONDENAÇÃO. NÃO PROVIMENTO.

TOMADA DE CONTAS ESPECIAL (TCE)

Secretaria de Recursos (Serur); e Secretaria de Controle Externo de Tomada de Contas Especial (Secex-TCE).

Registro, preliminarmente, que atuo neste feito por força da Portaria-TCU nº 73, de 7 de outubro de 2022, em substituição ao Ministro Walton Alencar Rodrigues.
Trata-se de recurso de reconsideração interposto por Antônio Andrade de Albuquerque contra o Acórdão 11581/2020-TCU-Primeira Câmara, relator o E. Ministro Bruno Dantas, por meio do qual este Tribunal julgou irregulares as suas contas, imputando-lhe débito e multa.
Na origem, o Fundo Nacional de Desenvolvimento da Educação (FNDE) instaurou a tomada de contas especial contra Antônio Andrade de Albuquerque, então prefeito do Município de Gararu/SE (gestão 2013 a 2016) , em face da omissão no dever de prestar contas dos recursos inerentes ao Programa de Apoio aos Sistemas de Ensino para Atendimento de Jovens e Adultos (Peja) , relativas ao exercício de 2013, sob o valor histórico de R$ 201.282,00.
Irresignado, o recorrente apresenta, em síntese, as seguintes razões recursais (peça 48) :
a) ausência de citação válida, uma vez que esteve afastado, por meses, do domicílio para o qual fora enviado o ofício citatório pelo TCU;
b) regularidade na aplicação dos recursos, tendo a integralidade dos recursos sido destinada à oferta de serviços públicos de educação, sem prejuízo de ter devolvido o valor de R$ 140.000,00 para a conta do Peja/2013 após utilizá-lo para pagar o 13º salário dos profissionais da educação;
c) responsabilidade civil da pessoa jurídica de direito público interno pelos atos praticados pelos agentes públicos, nos termos do art. 37, § 6º, da Constituição Federal de 1988; e
d) indevida condenação ao pagamento do débito e multa ante a ausência de dolo ou má-fé do recorrente, em sintonia com a jurisprudência do TCU e do STF.
A Secretaria de Recursos (Serur) , com anuência do Ministério Público junto ao TCU, propõe que o recurso seja conhecido para, no mérito, dar-lhe parcial provimento, para reduzir o valor do débito de R$ 201.282,00 para R$ 150.724,11, além da multa proporcional ao débito.
Feito breve resumo dos fatos, decido.
Conheço do recurso, uma vez satisfeitos os requisitos atinentes à espécie.
Em relação à preliminar de nulidade da citação, o Ofício 58.782/2020-TCU/Seproc (peças 46 e 47) , de 22/10/2020, foi enviado ao endereço que consta da base de dados da Receita Federal do Brasil (RFB) , razão pela qual a mudança do recorrente, ainda que temporária, para o interior do Estado de Sergipe, não tem o condão de invalidar a citação promovida por este Tribunal.
Além disso, o recorrente não apresentou, no presente momento, o eventual comprovante de mudança de domicílio ocorrida antes da comunicação processual e da atualização anual obrigatória do endereço no sistema da RFB.
No que diz respeito ao mérito, discordo da proposta da unidade instrutora no sentido de dar provimento parcial ao presente recurso.
Inicialmente, o recurso não está acompanhado dos necessários esclarecimentos sobre os elementos comprobatórios juntados aos autos, tendo o recorrente se limitado a anexar centenas de documentos de forma aleatória (peças 48-163) , sem, no mínimo, tentar demonstrar os motivos pelos quais esses documentos comprovariam a regularidade na aplicação dos recursos.
De todo modo, em observância ao princípio da verdade material, a Serur e, adicionalmente, o gabinete do Ministro Walton Alencar Rodrigues, procederam ao inventário de toda essa documentação, oportunidade em que foi constatado se tratar, em síntese, de contratos de trabalho de profissionais em prol do Peja/2013 (peças 49; 62-78; 99; 112-128) , termos de rescisão contratual (peças 50-61) , extratos bancários (peças 79-80; 95; 97; 100-111; 129-130; 145-146; 148-163) , espelhos da folha de pagamento (peças 81-88, 90; 131-138; 140) e notas de empenho, liquidação e pagamento (peças 89; 91-94; 96; 139; 141-144; 147) .
Ao examinar essa documentação, a Serur concluiu que, sob o aspecto financeiro, seria possível acolher as despesas pagas no montante de R$ 50.527,89, pois haveria uma correlação entre os pagamentos dos colaboradores com o extrato bancário da conta do programa (peça 178, p. 5-8) .
Todavia, verifico remanescer dúvidas por parte da unidade técnica sobre a efetiva comprovação do nexo causal dos recursos quando se manifesta no sentido de que "este Tribunal poderia seguir caminho diverso, desconhecendo a força probatória das referidas despesas." (peça 178, p. 9) 
Deveras, a mera plausibilidade sobre a regularidade financeira dos recursos não enseja o afastamento do débito, até porque o próprio recorrente confessou ter utilizado parte desses recursos para o complemento do 13º salário dos professores da rede municipal, em janeiro de 2014.
Não houve a comprovação da regular execução física do objeto do programa, qual seja, o custeio, em caráter suplementar, da formação continuada de docentes, da aquisição, impressão ou da produção de livro didático e material escolar para os professores em favor dos alunos do ensino fundamental de escolas públicas, matriculados e frequentes nos cursos (peça 15, p. 1) .
Os contratos de trabalho anexados aos autos dizem respeito à contratação de professores e de outros profissionais destinados à prestação de serviços, como, por exemplo, vigilantes e motoristas, ao passo que o objeto do programa consiste no custeio à formação continuada de docentes.
Também não consta dos autos, por exemplo, certificados de curso de aperfeiçoamento em que esses professores teriam participado, tampouco, se tem notícia de documentos que comprovem a aquisição, impressão ou produção de livros ou materiais didáticos utilizados no programa.
De igual modo, não foram apresentados os comprovantes de matrícula ou frequência dos alunos nos cursos objeto do programa, de modo a evidenciar o alcance dos objetivos previstos no art. 2º da Resolução CD/FNDE 48/2012 para a transferência de recursos para o Peja/2013, no sentido de ampliar as matrículas, contribuir para a expansão da oferta da educação e fortalecer a articulação entre os entes da federação em prol da educação.
Portanto, resta evidenciada a responsabilidade do recorrente pelo dano ao Erário.
Nessa conjuntura, a mencionada ausência de dolo e má-fé na conduta do responsável não enseja a reforma da sua condenação ao pagamento do débito fixado pelo Acórdão 11581/2020-TCU-Primeira Câmara.
Houve inequívoco erro grosseiro e culpa grave na sua conduta, nos termos art. 28 do Decreto-Lei 4.657/1942, incluído pela Lei 13.655/2018, até porque, além de não ter comprovado a execução do objeto, ainda permanece omisso em relação ao dever de prestar contas, uma vez que não se tem notícia do seu encaminhamento ao FNDE, via Sistema de Gestão de Prestação de Contas, em afronta ao art. 15 da Resolução CD/FNDE 48/2012.
Também não há, nos autos, elementos que permitam reconhecer a ocorrência da sua boa-fé, nem mesmo a partir dos precedentes deste Tribunal citados pelo recorrente, posto que tais julgados dizem respeito a casos nos quais não houve dano ao Erário, diferentemente, portanto, deste processo.
Por fim, é improcedente a tentativa do recorrente de transferir a responsabilidade pelo dano ao Município de Gararu, porquanto, uma vez caracterizada a culpa por parte do agente público, sobre ele deve recair a obrigação de ressarcir os prejuízos que tenha causado ao Erário, nos termos do art. 70, parágrafo único, da Constituição Federal.
Sendo assim, conheço do presente recurso para, no mérito, negar-lhe provimento.
Ante o exposto, VOTO para que o Tribunal adote a minuta de acórdão que submeto ao Colegiado.
TCU, Sala das Sessões, em 11 de outubro de 2022.
Ministro Marcos Bemquerer Costa 
Relator